臺灣高等法院民事判決　　　　　　　　　　94年度訴字第13號
原　　　告　甲○○
　　　　　　乙○○
共　　　同
訴訟代理人　張漢榮律師
被　　　告　丙○○
訴訟代理人　許智勝律師
複代理人　　楊嘉馹律師
當事人間因原告提起刑事附帶民事訴訟，請求侵權行為損害賠償
事件，經本院刑事庭移送前來，本院於94年7月12日言詞辯論終
結，判決如下：
    主  文
被告應給付原告乙○○新臺幣287萬4,311元、應給付原告甲○○
新臺幣6萬0,556元，及均自民國94年2月13日起，至清償日止，
按年息百分之5計算之利息。
原告其餘之訴及該部分假執行之聲請均駁回。
訴訟費用由被告負擔百分之69，由原告乙○○負擔百分之25，餘
由原告甲○○負擔。
本判決第1項關於命被告給付原告乙○○部分，於原告乙○○以
新臺幣95萬8,100元為被告供擔保後得假執行。但被告如以新臺
幣287萬4,311元預供擔保，得免為假執行。
    事實及理由
一、本件原告起訴主張：被告丙○○於民國92年11月19日11時50
    分許，駕駛車牌號碼3Ｂ-8369號自小客車，沿基隆市○○街
    往祥豐街方向行駛，行經正豐街93號旁之道路時，原應注意
    汽車行駛至交叉路口，其行進應遵守燈光號誌，而依當時天
    候為晴，路面乾燥無障礙物，視距良好，並無不能注意之情
    事，被告竟疏於注意，明知前方路口為紅燈號誌不得通行，
    而貿然闖越交叉路口，當時適逢原告乙○○騎乘車牌號碼Ｐ
    ＩＩ-586號機車後載原告甲○○，由正豐街93號旁之道路往
    豐稔街41巷方向行駛至上開路口，被告驟見原告乙○○機車
    在前時，避煞已不及，其汽車車頭撞擊機車左側，致原告二
    人人車倒地沿正豐街往祥豐街方向滑行，原告乙○○受有右
    小腿壓傷合併組織壞死，右側腓股骨折、右側外踝骨折之重
    傷害，原告甲○○受有封閉型頭部外傷、頸部挫傷之傷害，
    被告顯有過失不法之侵害行為，侵害原告之身體，致原告受
    有傷害，原告之受傷與被告之不法行為間具有相當因果關係
    ，被告之過失行為，亦經本院以93年度交上易字第292號判
    處被告過失傷害罪刑在案，原告自得依民法184條第1項、第
    191之2條、第193條第1項及第195條第1項之規定，請求被告
    負損害賠償責任。茲請求損害賠償之數額如下（見本院訴字
    卷第40、41頁之書狀）：
    (一)原告乙○○部分：
      1.伊遭被告過失撞傷後，即前往醫院治療及復健，自92年
        11月起至93年12月22日止，計支出醫療費用15萬2,495
        元（見附民卷第23頁至第74頁之醫療收據）。
      2.因治療及復健所需之藥品、醫療器材及耗材，計支出5
        萬0,546元（見附民卷第75頁至第97頁之收據）。
      3.伊因遭被告撞成重傷，不良於行，生活起居均需他人協
        助及照料，故自92年11月22日起至93年1月18日止聘請
        專業看護人員，每日以2,000元計算，共計支出之看護
        費用為9萬8,000元（見附民卷第98頁至第104頁之收據
        ）。
      4.伊出院後，因遭被告車禍撞傷不良於行，往返醫院、診
        所為門診追蹤及復健治療，均需仰賴計程車代步，自92
        年11月20日起至93年12月22日止，共支出計程車資6萬
        7,340元（見附民卷第157、158頁之收據）。
      5.伊遭被告撞傷後，無法繼續到校上課，致無法享受已繳
        納之該學期學雜費（見附民卷第157、158頁之收據），
        及已簽約並繳交1年房租費用（見附民卷第159頁之收據
        ）之利益，合計4萬7,766元。
      6.伊遭撞傷後，致右踝關節遺有顯著運動功能障礙，並領
        有身心障礙手冊（見附民卷第160頁之身心障礙手冊）
        ；而原告現就讀國立海洋大學研究所，即將於94年6 月
        取得碩士學位，以行政院主計處所公佈之國民生活指標
        統計資料，每人每月平均收入為4萬2,491元（見附民卷
        第161頁之國民生活指標）計算，參照勞工保險條例殘
        廢等級第11級所喪失勞動能力程度，日後工作每月勢必
        減少1萬6,340元，則自伊畢業至55歲退休之日即自94
        年11月起至123年11月止，計有30年之期間，依霍夫曼
        計算式扣除期前利息後，計得請求365萬2,389元之勞動
        能力損害【其計算式為：4,2491元×38.45%×12（月）
        ×00000000/0000000=3,652,389元，元以下4捨5入】。
      7.末依民法第195條第1項規定「不法侵害他人之身體、健
        康、名譽、自由、信用、隱私、貞操或不法侵害其他人
        格法益而情節重大者，被害人雖非財產上之損害，亦得
        請求賠償相當之金額」，而原告乙○○正值人生起步階
        段，卻因被告一時疏失，造成原告畢生之遺憾，其心理
        所受之創傷實非筆墨所能形容，爰請求精神上損害賠償
        60萬元，以資慰藉。
      8.扣除被告先前已給付23萬元，及伊所領得50萬元之強制
        汽車責任保險金後，得請求被告賠償之金額，共計393
        萬8,536元（其計算式為：152,495元＋50,546元＋
        98,000元＋67,340元＋47,766元＋3,652,389元＋
        600,000元－230,000元－500,000元＝3,938,536元）。
    (二)原告甲○○部分：
      1.伊遭被告過失撞傷之後，即前往醫院治療，計支出醫療
        費用1萬0,556元（見附民卷第163頁至第183頁之醫療收
        據）。
      2.伊出院後，遺有暈眩、嚴重頭暈等後遺症，亦無法久站
        ，自住家往返醫院、診所均需仰賴計程車代步，共支出
        計程車資7,040元。
      3.伊正值人生起步階段，卻因被告一時疏失，造成伊畢生
        之遺憾，其身心所受之創傷實非筆墨所能形容，爰依民
        法第195條第1項之規定，請求精神上損害賠償30萬元，
        以資慰藉。綜上，伊自得請求被告賠償之金額，共計31
        萬7,596元（其計算式為：10,556元＋7,040元＋
        300,000元＝317,596元）。
    (三)並訴之聲明為：1.被告應給付原告乙○○393萬8,536元，
      及自附帶民事訴訟狀繕本送達之翌日即94年2月13日起（
      見附民卷第194頁之送達證書），至清償日止，按年息百
      分之5計算之利息。2.被告應給付原告甲○○31萬7,596元
      ，及自附帶民事訴訟狀繕本送達之翌日即94年2月13日起
      （見附民卷第194頁之送達證書），至清償日止，按年息
      百分之5計算之利息。3.第1項聲明，原告乙○○願供擔保
      ，請准宣告假執行。
二、被告則以：伊確於92年11月19日上午11時50分，駕駛車牌號
    碼3Ｂ－8396號自小客車，於行經基隆市○○街93號旁之道
    路時，因過失撞及原告乙○○、甲○○二人，造成其等受有
    傷害，惟就下列賠償金額有爭執。關於原告乙○○部分：支
    出醫療費用15萬2,495元、治療及復健所需之藥品、醫療器
    材及耗材費用5萬0,546元、看護費用9萬8,000元、計程車資
    6萬7,340元，以上合計36萬8,381元部分並不爭執（見本院
    訴字卷第61頁之書狀）。又原告乙○○已繳學雜費及房租利
    益即4萬7,766元，與本件侵權行為並不具相當因果關係，亦
    非受有損害，此項請求並無理由。至原告乙○○雖因右踝關
    節遺有顯著運動功能障礙，並領有身心障礙手冊，惟此項功
    能障礙是否已經完全無法恢復，對於將來從事之工作是否產
    生影響，並非無疑。依行政院主計處所公佈之國民生活指標
    統計資料每人每月平均收入固為4萬2,491元，惟原告乙○○
    受傷當時為學生，並無工作，如何類推適用上開資料？且勞
    工保險條例殘廢等級所列減少勞動能力比率，係針對體力勞
    動者為標準，實際運用時，仍須詳加斟酌，原告乙○○所提
    本項請求，並無理由。又審酌原告乙○○所受傷害，當時係
    學生身分，而伊學歷僅國小畢業，從事油漆工程行，社經地
    位不高等情，精神慰撫金60萬元，尚嫌過高。另關於原告甲
    ○○部分：支出醫療費用10,556元部分不爭執（見本院訴字
    卷第63頁之書狀），而增加生活上支出計程車資7,040元，
    原告甲○○並未提出任何憑證，其此部分之請求無據。又原
    告甲○○當日車禍，僅在醫院休息觀察3小時後自行離去，
    並未受有任何外傷，其請求精神慰撫金30萬元，並無理由，
    且斟酌伊僅國小學歷，從事油漆工程行，社經地位不高等情
    ，精神慰撫金30萬元尚嫌過高云云，資為抗辯。並答辯聲明
    ：
    (一)原告之訴及假執行之聲請均駁回。(二)如受不利判決，願預
    供擔保請准宣告免為假執行。
三、兩造不爭執事項：
    原告主張因被告過失不法之侵害行為，致原告2人受有傷害
    ；及原告乙○○請求：支出醫療費用15萬2,495元、治療及
    復健所需之藥品、醫療器材及耗材費用5萬0,546元、看護費
    用9萬8,000元、計程車資67,340元，以上合計36萬8,381元
    部分；原告甲○○請求：支出醫療費用1萬0,556元部分，為
    被告所不爭執（見本院訴字卷第46頁之筆錄、第61、63頁之
    書狀），且有診斷證明書、醫院收據、醫療收據、住院看護
    收據及計程車收據可證（見本院附民卷第13頁至第16頁、第
    23 頁至第99頁、第105頁至159頁）。而被告因此所涉及刑
    責部分，亦經刑事法院依傷害罪名，判處有期徒刑6月確定
    之事實，亦有本院93年度交上易字第292號刑事判決足據（
    見本院訴字卷第3、4頁之刑事判決），且經本院調閱該刑事
    卷宗核閱屬實。自堪信為真實。
四、本件經依民事訴訟法第463條準用同法第270條之1第1項第3
    款規定，整理並協議簡化爭點後，兩造同意就本院94年6月
    20日準備程序中，兩造協議簡化之爭點為辯論範圍（見本院
    訴字卷第46頁之筆錄），茲僅就兩造之爭執點，分述如下：
    (一)按刑事訴訟判決所認定之事實，固非當然有拘束民事訴訟
      判決之效力，但民事法院調查刑事訴訟原有之證據，而斟
      酌其結果以判斷事實之真偽，並於判決內記明其得心證之
      理由，即非法所不許（最高法院67年台上字第2674號及49
      年台上字第929號判例意旨參照）。本件原告既已聲明引
      用本件刑事訴訟之卷證資料，本院自得調查刑事訴訟中原
      有之證據，斟酌其結果以判斷其事實。
    (二)經查被告對刑事判決不爭執，且自認因過失撞及原告乙○
      ○、甲○○二人（見本院訴字卷第17頁之書狀），足證被
      告確有因過失傷害原告之行為。
    (三)按因故意，不法侵害他人之權利者，負損害賠償責任；又
      不法侵害他人之身體或健康者，對於被害人因此喪失或減
      少勞動能力或增加生活上之需要時，應負賠償責任；又不
      法侵害他人之身體、健康，被害人雖非財產上之損害，亦
      得請求賠償相當之金額，民法第184條第1項前段、第193
      條第1項及第195條第1項分別定有明文。經查：
      1.關於原告乙○○是否得請求該學期之學雜費及租金之損
        失4萬7,766元部分？經查：
        原告乙○○主張伊於本件車禍發生後，即休學無法上課
        ，倘若無本件事故之發生，則伊當可繼續在學校完成學
        業，則該學期之學雜費及租金之損失合計4萬7,766元，
        應由被告負賠償責任等語。查原告乙○○為國立台灣海
        洋大學環境生物與漁業科學學系碩士班學生，因本件事
        故之發生，自92年11月19日起，即辦理休學進行治療復
        健，直至93年9月始辦理復學，故92年9月至93年1月間
        （即92學年度第1學期）所繳納之學費1萬7,766元（其
        計算式為學分費5,776元加學雜費1萬1,990元-見附民卷
        第157、158頁之學雜費繳納收據)，不得退費，為眾所
        週知，原告主張應由被告負損害賠償責任，自屬可取。
        次查原告乙○○於基隆就學期間，係自行在外承租學生
        雅房，因系爭事故受傷後，返回屏東休養復健，是以原
        告此期間已繳納租金3萬元，即92年11月起至93年8月止
        ，共計10個月租金，合計3萬元，見附民字卷第159頁之
        收據），卻因系爭事故而無法享受租賃物之利益，又不
        得退租，自受有相當於租金之損害，此部分應由被告負
        損害賠償責任，若無被告之過失傷害行為，原告乙○○
        自不會受上開學雜費與租金之損失，被告之過失傷害行
        為與原告乙○○上開損失間具有相當因果關係，是被告
        抗辯原告乙○○已繳房租及學雜費4萬7,766元，與其之
        侵權行為間並不具相當因果關係，亦非因此受有損害云
        云，自不足取。
      2.關於原告乙○○是否得請求勞動能力損失365萬2389元
        部分？經查：
        (1)按不法侵害他人之身體或健康者，對於被害人因此喪
          失或減少勞動能力或增加生活上之需要時，應負損害
          賠償責任，民法第193條第1項定有明文。其所謂勞動
          能力，即謀生能力，亦即工作能力。雖被害人於受傷
          時，尚屬年幼，而未具有謀生能力，然其將來成年時
          ，依通常情形必有之，此種將來之謀生能力，如由於
          身體或健康現在受有侵害，致預期有減少之情形時，
          於現在非不得向加害人為損害賠償之請求；至其損害
          賠償額，因被害人將來之職業現在不可預知，當可斟
          酎其資質、性格、及其家庭狀況，與其他情形以認定
          之（最高法院72年度台上字第1550號判決意旨參照）
          。
        (2)原告乙○○主張伊因系爭事故，受有右踝關節遺有顯
          著運動功能障礙，並領有身心障礙手冊；以行政院主
          計處所公佈之國民生活指標統計資料，每人每月平均
          收入為4萬2,491元計算，並參照勞工保險條例殘廢等
          級第11級所喪失勞動能力程度，日後工作每月勢必減
          少1萬6340元，伊於94年6月畢業，則減縮自94年11月
          起算，至55歲退休之日，共計有30年之期間，伊自得
          請求365萬2,389元之勞動能力損害等語。查原告黃培
          寧為國立海洋大學碩士班學生，目前雖無工作，亦無
          收入，惟其畢業後依通常之情形必屬有工作能力，故
          若由於身體或健康現在受有侵害，致預期有減少之情
          形時，於現在雖得向加害人為損害賠償之請求，然參
          酌原告乙○○於94年6月間取得碩士學位，是原告主
          張其將來之收入計算標準，以行政院主計處所公佈之
          國民生活指標統計資料，每人每月平均收入為4萬
          2,491元計算（見附民字卷第161頁之國民生活指標資
          料），應屬可取。
        (3)查原告乙○○因下肢右關節顯著活動障礙（見附民卷
          第13頁至第18頁之診斷證明書），領有中華民國身心
          障礙手冊（見附民卷第160頁之障礙手冊），其障礙
          類別等級為下肢輕度肢體障礙第11級（見本院訴字卷
          第67、68頁之身心障礙類別與等級資料），原告黃培
          寧主張依勞工保險條例第53條附表，其屬殘廢等級11
          級，將減少38.45 %之勞動能力（見附民字卷第162頁
          之資料）云云。惟查上開附表，係以體力勞動者為標
          準而擬定之減少勞動能力比率，若傷者為商人、公務
          員、教員等智力勞動者，並不全然可適用，而應注意
          被害人之職業、年齡作適當之認定（見本院訴字卷第
          69頁之資料）。而本件原告乙○○為國立海洋大學碩
          士班學生，可預期其畢業後從事者應為智力勞動之工
          作，則難謂其畢業後必因下肢右關節顯著活動障礙，
          而將減少38.45%之薪資收入，是原告主張參照勞工保
          險條例殘廢等級第11級所喪失勞動能力程度，將減少
          38.45%之勞動能力，日後工作每月勢必減少1萬6,340
          元云云，自不足取。又原告乙○○將來較可能從事智
          力勞動之工作，雖不能依體力勞動者減少勞動能力比
          率表計算其勞動損失，然衡諸其下一肢殘輕度障礙，
          於將來謀職時與其身體無障礙時相較，必將受到原本
          所無之限制，足見原告乙○○之工作能力，必因被告
          之侵權行為而受有影響。又原告乙○○係68年11月22
          日出生（見附民卷第13頁之證明書），於94年6月畢
          業（見附民卷第4頁之書狀），其自94年11月起算，
          至55歲退休之日即自94年11月起，至123年11月止（
          見本院訴字卷第58頁之筆錄），共計有29年之期間，
          而非原告乙○○所稱之30年，本院參酌其將來可能從
          事之職業、年齡，受傷情形，認其勞動能力之損失，
          應以20%計算，是被告仍應給付原告乙○○自畢業後
          至退休前，即自94年11月起至123年11月止，共計29
          年之期間，因勞動能力減少所生之損失，每年為10
          萬1978.4元（其計算式為：4,2491元x20%x12月＝）
          ，依霍夫曼計算式扣除期前利息後，計得請求185萬
          8,164元之勞動能力損害（其計算式為：4,2491元x
          20% x12（月）x18.0000000=1,858,164元，元以下4
          捨5入）。
      3.關於原告甲○○是否得向被告請求計程車費7,040元部
        分？經查：
        (1)按私文書應提出其原本。並應由舉證人證其真正。
          但他造於其真正無爭執者，不在此限，民事訴訟法第
          352條、357條分別定有明文。次按文書之證據力，有
          形式上證據力與實質上證據力之分。前者係指真正之
          文書即文書係由名義人作成而言；後者則為文書所記
          載之內容，有證明應證事實之價值，足供法院作為判
          斷而言。必有形式上證據力之文書，始有證據價值可
          言。文書之實質上證據力，固由法院根據經驗法則，
          依自由心證判斷之。但形式上之證據力，其為私文書
          者，則應依民事訴訟法第357條規定決定之，即私文
          書之真正，如他造當事人有爭執者，應由舉證人證其
          真正（最高法院91年度台上字第1645號判決意旨參照
          ）。
        (2)原告甲○○主張伊因本件車禍事故發生後常有頭暈昏
          眩之情形，當伊前往醫院就醫時，均由計程車代步，
          自得向被告請求額外生活費支出計程車費用7,040元
          云云。惟查原告甲○○雖提出其自行製作之交通費用
          支出明細（見附民字卷第184頁之明細表），惟被告
          否認其真正，原告甲○○亦不能提出證明以實其說，
          尚難謂其確有系爭計程車費用之支出。是原告甲○○
          請求計程車費7,040元，自屬無據。
      4.關於原告乙○○請求被告給付精神慰藉金60萬元，原告
        甲○○請求被告給付精神慰藉金30萬元，是否過高？經
        查：原告乙○○係68年11月22日出生，原告甲○○係69
        年5月18日出生（分別見附民卷第13、19頁之證明書）
        ，被告係36年2月10日出生（見附民卷第9頁之資料），
        本件事故之發生，係被告駕駛自小客車，未注意路口號
        誌狀況，闖紅燈致撞及原告乙○○騎乘之機車，依台灣
        省基宜區車輛行車事故鑑定委員會鑑定意見書所載，被
        告駕駛自小客車，未注意路口號誌狀況，致闖紅燈撞及
        原告乙○○騎乘之機車，而原告乙○○依遵循號誌指示
        行駛，應無肇事因素（見附民卷第9頁之鑑定意見書）
        ，被告於上開鑑定委員會調查時，亦稱：「因祥豐路路
        面太小，我沒有注意到。．．．告訴人所講的發生事實
        沒有錯，是我的疏忽造成告訴人二人受傷事實，我的確
        有闖紅燈．．．」（見附民卷第10頁之意見書）。被告
        因一時之過失傷害原告，原告乙○○終生遺有一下肢顯
        著運動障礙，無法正常站立及行走，並須持續長期進行
        復健治療（見附民卷第15頁診斷證明書)，其精神上自
        受有相當之痛苦；而原告甲○○受有頸痛、昏眩症，疑
        外傷性前庭功能病變等傷害（見附民卷第19頁之診斷證
        明書），雖傷勢甚為輕微，然因系爭事故後常有頭暈目
        眩之情形（見附民字卷第19頁之診斷證明書），精神上
        亦受有痛苦，故原告請求被告給付非財產上損害之精神
        慰撫金，即屬有據。爰斟酌原告二人所受之傷勢，及兩
        造之身份、地位、經濟狀況等一切情狀後，認原告乙○
        ○、甲○○請求被告賠償非財產上損害之精神慰撫金額
        ，分別以60萬元及5萬元為適當。
      5.詳此，原告乙○○得請求部分為：醫療費用15萬2,495
        元、治療及復健所需之藥品、醫療器材及耗材費用5萬
        0,546元、看護費用9萬8,000元、計程車資6萬7,340元
        、學雜費及租金之損失4萬7,766元、勞動能力損失185
        萬8,164元、精神慰撫金60萬元，共計287萬4,311元（
        其計算式為：152,495元＋50,546元＋98,000元＋
        67,340元＋47,766元＋1,858,164元＋600,000元＝
        2,874,311元）。原告甲○○得請求部分為：醫療費用1
        萬0,556元、精神慰撫金5萬元，合計6萬0,556元（其計
        算式為：
        10,556元＋50,000元＝60,556元）。
五、綜上所述，原告依侵權行為之法則，請求被告給付原告乙○
    ○287萬4,311元、給付原告甲○○6萬0,556元，及均自附帶
    民事訴訟狀繕本送達之翌日即94年2月13日起（見附民卷第
    194 頁之送達證書），至清償日止，按年息百分之5計算之
    利息部分，為有理由，自屬應予准許。至超過上開部分之請
    求，即屬不應准許。末查關於原告乙○○勝訴部分，兩造既
    陳明願供擔保以代釋明，聲請宣告假執行、免為假執行，經
    核均與規定相符，爰分別酌定相當之擔保金額併予准許；至
    其餘假執行之聲請，亦因失所附麗，應予駁回。
六、兩造其餘之攻擊或防禦方法及所用之證據，經斟酌後，認為
    均不足以影響判決之結果，爰不逐一論列。
七、據上論結，本件原告之訴為一部有理由，一部無理由，依民
    事訴訟法第79條、第85條第1項但書、第463條、第390條第2
    項、第392條第2項，判決如主文。
中　　華　　民　　國　　94　　年　　7 　　月　　27　　日
                  民事第七庭審判長法　官　鄭三源
                                  法　官　周美月
                                  法　官　王聖惠
正本係照原本作成。
被告如不服本判決，應於收受送達後20日內向本院提出上訴書狀
，其未表明上訴理由者，應於提出上訴後20日內向本院補提理由
書狀（均須按他造當事人之人數附繕本）上訴時應提出委任律師
或具有律師資格之人之委任狀；委任有律師資格者，另應附具律
師資格證書及釋明委任人與受任人有民事訴訟法第466條之一第
一項但書或第二項（詳附註）所定關係之釋明文書影本。
中　　華　　民　　國　　94　　年　　7 　　月　　28　　日
                                  書記官　陳樂觀
附註：
民事訴訟法第四百六十六條之一（第一項、第二項）：
對於第二審判決上訴，上訴人應委任律師為訴訟代理人。但上訴
人或其他法定代理人具有律師資格者，不在此限。
上訴人之配偶、三親等內之血親、二親等內之姻親，或上訴人為
法人、中央或地方機關時，其所屬專任人員具有律師資格並經法
院認為適當者，亦得為第三審訴訟代理人。
